【裁判字號】    99,易,985
【裁判日期】    991130
【裁判案由】    背信
【裁判全文】
臺灣高雄地方法院刑事判決               99年度易字第985號
公  訴  人  臺灣高雄地方法院檢察署檢察官
被      告  莊狀元原名莊重川.
            吳月嬌
            李令國
            江喜男
共      同
選任辯護人  林維毅律師
被      告  李連進
選任辯護人  李育任律師
被      告  陳明夫
被      告  吳江玉蘭
指定輔佐人  吳秀躬
上列被告等因背信案件，經檢察官提起公訴（98年度偵字第
25365 號），本院判決如下：
    主  文
莊狀元、吳月嬌、李令國、江喜男、李連進、陳明夫，均免訴。
吳江玉蘭無罪。
    理  由
壹、公訴意旨略以：被告吳月嬌( 原名莊吳月嬌) 、莊狀元（原
    名莊重川) 係高雄縣彌陀鄉文安村辦公室生產福利建設基金
    （下稱系爭福利建設基金）前主任委員及前任總幹事，李令
    國、李連進、朱敏華、吳江仙女、吳江玉蘭、陳明夫、江喜
    男等7 人為前任委員。莊狀元等9 人明知依「高雄縣彌陀鄉
    文安村辦公處生產福利建設基金設置要點」之規定，上開生
    產福利建設基金係屬永久性基金，而基金之孳息款僅限定用
    於文安村之醫療、衛生及救濟事業事項等十項成果維謢及生
    產福利建設、精神倫理建設之公益性用途。詎渠等竟共同意
    圖為自己或第三人不法之所有，自民國94年6 月1 日起，擅
    自動支上開福利建設基金於附表一所示之用途，而將上開受
    託管理之基金共計新臺幣（下同）1,905,215 元違背受託管
    理福利建設基金會之任務及設立宗旨，用以損害全體文安村
    民之權益，因認被告莊狀元、吳月嬌、李令國、江喜男、李
    連進、陳明夫、吳江玉蘭涉有刑法第342 條第1 項背信之罪
    嫌。
貳、被告莊狀元、吳月嬌、李令國、江喜男、李連進、陳明夫免
    訴部分：
一、按刑事訴訟法第302 條第1 款所定「案件曾經判決確定者，
    應諭知免訴之判決」，即所謂一事不再理原則，關於實質上
    一罪或裁判上一罪均有適用，刑法之想像競合犯係裁判上之
    一罪，其一部分犯罪事實曾經判決確定者，其效力當然及於
    全部，如檢察官復將其他部分重行起訴，應以同一案件之他
    案已經判決確定，而諭知免訴之判決。又起訴之犯罪事實，
    究屬單一不可分之實質上一罪或裁判上一罪，抑屬可分而應
    併罰之數罪，若檢察官之起訴書所犯法條欄內有所主張，固
    可供法院審判之參考，但案件是否單一，應屬事實之範圍，
    法院就起訴書記載之全部內容，應依職權調查，綜合審認而
    為判斷。又至被告莊狀元、吳月嬌、李令國、江喜男、李連
    進、陳明夫行為後，刑法關於連續犯之規定雖已刪除，並自
    95年7 月1 日施行，惟玆經比較結果，裁判時法並未較為有
    利（詳如附表三所示），是依刑法第2 條第1 項之規定，本
    件應適用行為時法，併此指明。
二、經查：
(一)、被告吳月嬌（原名莊吳月嬌）、莊重川（原名莊狀元）、李
    連進、李令國、陳明夫、江喜男等6 人，前曾因被告吳月嬌
    係系爭福利建設基金任主任委員，被告莊狀元為該福利建設
    基金前任總幹事，並掌管上開基金在誠泰商業銀行（已更名
    台灣新光商業銀行）彌陀簡易型分行所開設之帳號00000000
    0000及000000000000號帳戶之印鑑章，被告李連進、李令國
    、陳明夫、江喜男等人，則為該基金之前任委員，均係受高
    雄縣彌陀鄉文安村全體村民之委託，為「福利建設基金」處
    理事務之人，而因上開基金係高雄縣彌陀鄉文安村為管理中
    國石油股份有限公司（下稱中油公司）於高雄縣永安鄉舊港
    、文安2 村興建天然氣LNG 接收站，造成該地區海水倒灌損
    失所發給補償金之目的而提撥設置，渠等均明知「高雄縣彌
    陀鄉文安村辦公處生產福利建設基金設置要點」（下稱「設
    置要點」）尚未經合法程序通過，上開「福利建設基金」之
    孳息款應經文安村民大會決議或授權始得動支，不得私自花
    用於私人旅遊費用上，詎被告吳月嬌、莊狀元、李連進、李
    令國、陳明夫及江喜男等6 人，竟共同意圖為自己不法之所
    有，於94年7 月5 日，基於侵占之犯意聯絡，擅自動支上開
    福利建設基金，支付其6 人出國旅遊費用每人新台幣36,000
    元，共計216,030 元（另匯款費用30元），加予侵占（如附
    表二編號1 所示），致損害高雄縣彌陀鄉文安村全體村民權
    益之犯罪事實，經本院於98年7 月29日以98年度易字第504
    號，判處被告吳月嬌、莊狀元、李令國、陳明夫、江喜男就
    附表二編號1 部分之侵占罪，有期徒刑3 月，減為有期徒刑
    1 月又15日，被告李令國、陳明夫、江喜男並予宣告緩刑2
    年，嗣並經臺灣高等法院高雄分院以98年度上訴字第1841號
    駁回上訴確定；另被告李令國部分，則經臺灣高等法院高雄
    分院以98年度上訴字第1841號，就附表二編號1 部分之侵占
    罪，判處有期徒刑3 月，減為有期徒刑1 月又15日確定等情
    ，有本院98年度易字第504 號刑事判決1 份（起訴案號：臺
    灣高雄地方法院檢察署以96年度偵字第32112 號）、臺灣高
    等法院高雄分院98年度上訴字第1341號刑事判決1 份，及被
    告莊狀元、吳月嬌、李令國、江喜男、李連進、陳明夫等6
    人臺灣高等法院被告前案紀錄表各1 份在卷可證，並經本院
    調得上開卷宗核閱屬實。
(二)、被告莊狀元、吳月嬌、李令國、江喜男、李連進、陳明夫等
    6 人前案（即臺灣高等法院高雄分院98年度上訴字第1341號
    ）之犯行，核與首揭本案被訴之犯行，時間緊接（均在94年
    8 月間），且犯罪手法相似，所犯構成要件亦屬相同，顯係
    基於概括犯意所反覆為之者，足認本案與前案間自有修正前
    之連續犯之裁判上一罪關係，僅係兩案被訴之罪名各易而已
    ，依審判不可分原則，前案判決之效力，應及於全部犯罪事
    實（含本案起訴事實在內），揆諸前揭說明，應均為諭知免
    訴之判決。
參、被告吳江玉蘭無罪部分：
一、被告吳江玉蘭前雖經臺灣高雄地方法院檢察署以96年度偵字
    第32112 號起訴與被告吳月嬌、莊狀元、李連進、李令國、
    陳明夫、江喜男等人共犯背信罪嫌，然經本院以98年度易字
    第504 號判決無罪，並經臺灣高等法院高雄分院以98年度上
    訴字第1341號駁回上訴確定，有上開起訴書、刑事判決書及
    被告吳江玉蘭臺灣高等法院被告前案紀錄表各1 份在卷可證
    ，是被告吳江玉蘭部分，自得為實體審理，核先敘明。
二、按犯罪事實，應依證據認定之，無證據不得認定犯罪事實；
    又不能證明被告犯罪者，應諭知無罪之判決；刑事訴訟法第
    154 條第2 項、第301 條第1 項分別定有明文。次按認定不
    利於被告之證據須依積極證據，苟積極證據不足為不利於被
    告事實之認定，即應為有利被告之認定，更不必有何有利之
    證據；又犯罪事實之認定，應憑證據，如無相當之證據，或
    證據不足以證明，自不得以推測或擬制之方法，以為裁判之
    基礎（最高法院30年上字第816 號判例、40年台上字第86號
    判例可資參照）。又認定犯罪事實所憑之證據，雖不以直接
    證據為限，間接證據亦包括在內，然而無論直接證據或間接
    證據，其為訴訟上之證明，須於通常一般之人均不致有所懷
    疑，而得確信其為真實之程度者，始得據為有罪之判決（最
    高法院76年台上字第4986號判例參照）。另按，刑事訴訟法
    第161 條已於91年2 月8 日修正公佈，其第1 項規定：檢察
    官就被告犯罪事實，應負舉證責任，並指出證明之方法。因
    此，檢察官對於起訴之犯罪事實，應負提出證據及說服之實
    質舉證責任。倘其所提出之證據，不足為被告有罪之積極證
    明，或其指出證明之方法，無從說服法院以形成被告有罪之
    心證，基於無罪推定之原則，自應為被告無罪判決之諭知（
    最高法院92年台上字第128 號判例意旨參照）。
三、公訴意旨認被告被告吳江玉蘭涉犯刑法第342 條第1 項背信
    罪嫌，無非以系爭福利建設基金前任主任委員被告吳月嬌、
    總幹事莊狀元、委員李令國、李連進、朱敏華、吳江仙女、
    吳江玉蘭、陳明夫、江喜男等7 人於偵訊之供述、偵訊時及
    誠泰銀行（嗣新光銀行）帳號0000000000000 號帳戶存摺存
    款對帳單及存摺影本支出明細、日記帳影本、購買文具收據
    3 紙、購買錄音機具1 紙、長壽國小收據、壽齡國小收據、
    發公告單收據2 紙、存款憑條為其主要論據。
四、訊據被告吳江玉蘭雖不否認附表一所示之費用，均有自上開
    基金動支之事實，然堅決否認有上開公訴人所指之犯行，辯
    稱：是為村內公益而支出附表一所示費用，且伊已年邁體弱
    ，只知道是為村內公益擔任委員，對決議內容與意義，記憶
    、瞭解不深，無犯罪之意思等語。經查：
(一)、系爭福利建設基金，係高雄縣彌陀鄉文安村為管理中油公司
    在高雄縣永安鄉興建天然氣LNG 接收站，造成附近地區海水
    倒灌、損害，而發給之補償金所設置；又如附表一所示費用
    動支時，被告吳月嬌係系爭福利建設基金之主任委員、被告
    莊狀元係委員兼總幹事、被告李連進係委員兼出納、被告李
    令國、陳明夫、江喜男、朱敏華、吳江仙女、吳江玉蘭，均
    係委員，負責處理系爭「福利建設基金」之相關事務（雖於
    94 年7月25日，文安村村民大會已改選管理系爭福利建設基
    金之委員、主任委員，但斯時尚未交接），為被告吳江玉蘭
    所不爭執，並有中油公司液化天然氣工程處96年11月16日液
    工法字第09610561390 號函及所附80年10月11日高雄縣彌陀
    鄉請求補償調解委員會第四次會議記錄等基金用途之相關資
    料（偵二卷24-56 頁）、高雄縣彌陀鄉公所81年7 月7 日彌
    鄉民字第4226號函、高雄縣政府81年8 月19日81府民治字第
    107500函、高雄縣彌陀鄉文安村辦公室生產福利基金管理委
    員會94年名冊（偵一卷110 頁）在卷可證。
(二)、附表一編號1 至8 所示費用支出，均自系爭「福利建設基金
    」之帳戶內動支，並經委員於94年7 月21日決議支出，亦為
    被告吳江玉蘭所不爭執，並有購買文具等收據、購買錄音機
    收據各1 份（偵一卷第195 、191 頁），購買自行車收據3
    紙（偵一卷第148 頁）、腳踏車公告單收據1 紙（偵一卷第
    195 頁）、文安村辦公處生產福利建設基金每戶補助腳踏車
    一部印領名冊（偵一卷第168-187 頁）、社團法人高雄縣彌
    陀鄉文安長壽協會收據、高雄縣彌陀鄉壽齡國民小學收據（
    偵一卷第192 、193 頁）、「福利建設基金」基金銀行帳號
    000000000000存摺及存摺存款對帳單（偵一卷第98-102頁
    ）、帳冊（偵一卷112 頁），存款憑條1 份（偵一卷193 頁
    ）在卷可證，亦堪認定。
(三)、上開附表一編號1 、2 所示費用支出，係用開會等會務用途
    ，業經同案被告吳月嬌、莊狀元供述詳盡（見本院審易卷第
    65頁），且核該等費用支出用途，亦確屬日常會務所需，係
    管理系爭福利建設基金必要支出，且遍查全卷亦無經委員決
    議此部分支出之決議，被告吳江玉蘭就此部分費用支出，難
    認有何違背任務（或侵占）行為，更無法認定有不法所有或
    不法利益意圖甚明。
(四)、至附表一編號8 所示之費用，係因文安村86年度村民大會中
    提議將系爭福利建設基金分發予受災戶，並系爭「福利建設
    基金」委員會乃陸續進行發放補償金作業，有高雄縣彌陀鄉
    文安村86年度村民大會會議紀錄報告表、決議書第二階段作
    業情形資料、公告事項資料（見偵一卷83、84、97、93頁）
    、高雄縣彌陀鄉文安村中油補償費印領人名冊（偵二卷第
    65-112頁）在卷可參；又吳明安係符合領取補償費資格之人
    ，因遲未請領補償費，並業於87年7 月19日死亡，乃將補償
    費9 萬3 千元匯由吳明安之繼承人吳陳伴（吳明安之配偶）
    以為領取，而為附表一編號8 所示之費用支出，亦有吳明安
    戶籍謄本3 份，存款憑條1 份在卷可證（見本院卷123- 125
    頁、193 頁）。上開補償費之發予，既係基於村民大會決議
    ，並確實有依上開決議陸續進行以系爭福利建設基金發放補
    償費作業事宜，且於91年間甚有符合補償金發放資格之人向
    本院訴請發放補償費獲得勝訴之情形，有本院91年度岡簡字
    第297 號民事判決及民事判決確定證明書各1 份（偵一卷32
    -42 頁）附卷足參，被告吳江玉蘭為系爭「福利建設基金」
    之委員，就如附表一編號8 補償費之費用支出，認係基於村
    民大會決議及歷次發放補償費慣例而為，其主觀上當無不法
    所有或不法利益之意圖，亦甚明確。
(五)、至公訴人所舉之「設置要點」固定有：「上開福利建設基金
    係屬永久性基金，而基金之孳息僅限定用於文安村之醫療、
    衛生及救濟事業事項等10項成果維謢及生產福利建設、精神
    倫理建設之公益性用途」等內容，此有上開「設置要點」影
    本1 份在卷可稽（偵一卷3-4 頁）。然上開「設置要點」固
    經送高雄縣政府備查，有准予備查相關函文可證（偵一卷第
    278-297 頁），然遍查全卷，並無任何證據證明係該「設置
    要點」有經高雄縣彌陀鄉文安村村民大會討論、決議通過，
    故該「設置要點」顯未經村民大會決議下，該程序先決要件
    有所欠缺，縱曾經逕送備查，亦不得謂已合法生效，且此並
    經臺灣高等法院高雄分院在87年度上訴字第1362號（莊狀元
    、吳月嬌、莊清彥、江文夫被訴侵占案件）及在89年度上訴
    字第1147號（李正義被訴偽證等案件）之判決理由中認定論
    述明確（見偵一卷第55-61 頁，第68-71 頁），該「設置要
    點」既未合法生效，公訴人遽以上開附表一編號8 之費用支
    出違背「設置要點」之規定，認被告吳江玉蘭涉嫌背信（或
    侵占）犯行，自屬無據。
(六)、再上開「設置要點」未合法生效情形下，有關「福利建設基
    金」所屬帳戶內款項之動支，自應回復由其權利歸屬主體即
    高雄縣彌陀鄉文安村全體村民始得決議，且除係保存或管理
    上開基金所必要之支出外，應經文安村村民大會之授權或決
    議，故堪認定。然系爭「福利建設基金」既係中油公司為高
    雄縣彌陀鄉文安村所設置之補償金，業如前述，而附表一編
    號3 至7 所示之費用支出，經核確係發給全體村民或捐助文
    安村老人、學童村民，有如前述，係屬為高雄縣彌陀鄉文安
    村村民之公益目的而為之費用支出，加以被告吳江玉蘭高齡
    已80餘歲，就上開補償金費用之動支涉及之程序法律問題，
    難期有正確認知，是被告吳江玉蘭主觀上既認知系爭「福利
    建設基金」係中油公司為高雄縣彌陀鄉文安村所設置之補償
    金，應用於村民之公益目的使用，且附表一編號3 至7 所示
    之費用支出亦確係用於文安村公益使用，縱經系爭「福利建
    設基金」委員決議為上開支出程序上有所瑕疵，仍難以此程
    序上之瑕疵，即認定被告吳江玉蘭主觀上有不法利益或不法
    所有意圖，更無從以上開未合法生效之設置要點，遽認被告
    吳江玉蘭此部分，有何背信（或侵占）犯行甚明。
五、綜上所述，公訴人所提出之上揭證據，均不足為被告吳江玉
    蘭，就附表一所示各項費用支出，有何犯公訴人所指之背信
    犯行之積極證明，其指出證明之方法，無從說服法院以形成
    被告有犯罪之心證，此外，本院復查無其他積極證據，足資
    證明認定被告吳江玉蘭確有何背信或侵占犯行，核諸上揭說
    明，自應為被告吳江玉蘭無罪判決之諭知。
據上論斷，應依刑事訴訟法第302 條第1 款、第301 條第1 項，
判決如主文。
本案經檢察官陳威呈到庭執行職務。
中    華    民    國    99    年    11    月    30    日
                  刑事第一庭    審判長法  官  黃三友

                                      法  官  莊珮吟
                                      法  官  陳億芳
以上正本證明與原本無異。
如不服本判決應於收受判決後10日內向本院提出上訴書狀，並應
敘述具體理由。其未敘述上訴理由者，應於上訴期間屆滿後20日
內向本院補提理由書(均須按他造當事人之人數附繕本)「切勿逕
送上級法院」。
中    華    民    國    99    年    11    月    30    日
                                      書記官  鄭於珮
附表一：
  ┌──┬──────┬─────┬─────────────┐
  │編號│時間        │ 金額     │用途                      │
  ├──┼──────┼─────┼─────────────┤
  │ 1  │94年7月27日 │ 2,170    │購買錄音機                │
  ├──┼──────┼─────┼─────────────┤
  │ 2  │94年7月27日 │ 4,385    │94年5月份至7月份之文具    │
  ├──┼──────┼─────┼─────────────┤
  │ 3  │94年7月28日 │ 300,030  │捐助長青俱樂部            │
  ├──┼──────┼─────┼─────────────┤
  │ 4  │94年7月28日 │ 300,030  │捐贈壽林國小              │
  ├──┼──────┼─────┼─────────────┤
  │ 5  │94年8月2日  │ 800,000  │購買腳踏車                │
  ├──┼──────┼─────┼─────────────┤
  │ 6  │94年8月2日  │ 400,000  │購買腳踏車                │
  ├──┼──────┼─────┼─────────────┤
  │ 7  │94年8月9日  │  5,600   │腳踏車發放公告單          │
  ├──┼──────┼─────┼─────────────┤
  │ 8  │94年8月3日  │ 93,000   │吳月嬌父吳明安補償金      │
  └──┴──────┴─────┴─────────────┘
附表二：
 ┌──┬──────┬────┬─────────┐
 │編號│日      期  │金額 (新│  備    註        │
 │    │            │台幣元) │                  │
 ├──┼──────┼────┼─────────┤
 │1   │94年7月5日  │21萬6,03│吳月嬌、莊狀元、李│
 │    │            │0 元( 含│連進、李令國、陳明│
 │    │            │匯費30元│夫、江喜男等6 人出│
 │    │            │)       │國旅遊費用（每人3 │
 │    │            │        │萬6 千元）        │
 └──┴──────┴────┴─────────┘
 附表三：
┌──┬───────┬───────┬───────┬────┬────┬──────┐
│條號│  舊法規定    │   新法規定   │   比較理由   │比較依據│比較結果│備考        │
│    │              │              │              │        │何者對行│            │
│    │              │              │              │        │為人有利│            │
├──┼───────┼───────┼───────┼────┼────┼──────┤
│56  │連續數行為而犯│刪除          │一般認為連續犯│修正刑法│舊法    │1.不包括法院│
│    │同一罪名者，以│              │在本質上係數行│第2條第1│        │  審理結果認│
│    │一罪論。但得加│              │為而屬數罪，僅│項前段  │        │  連續犯係接│
│    │重其刑至二分之│              │係基於訴訟經濟│        │        │  續犯或包括│
│    │一            │              │或責任吸收原則│        │        │  上一罪等情│
│    │              │              │之考量，而論以│        │        │  形。      │
│    │              │              │一罪，新法將連│        │        │2.連續之數行│
│    │              │              │續犯之規定廢除│        │        │  為須均在舊│
│    │              │              │後，除非符合「│        │        │  法時期始可│
│    │              │              │接續犯」或「包│        │        │  ，如部分行│
│    │              │              │括的一罪」之情│        │        │  為發生在新│
│    │              │              │形，可認為構成│        │        │  法施行後，│
│    │              │              │單一之犯罪外，│        │        │  則該部分應│
│    │              │              │均應認係數罪併│        │        │  逕適用新法│
│    │              │              │罰。          │        │        │  。        │
├──┴───┬───┼───────┼───────┴────┴────┴──────┤
│整體比較結果│舊法  │              │                                                │
│            │      │              │                                                │
└──────┴───┴───────┴────────────────────────┘

司法院資訊處製作；財團法人民間司法改革基金會備份。
